ACORDAO-COMPLETO-2440474

ACÓRDÃO 1158/2021 ATA 17/2021 - PLENÁRIO

VISTOS, relatados e discutidos estes autos de consulta formulada pela então Presidente do Senado Federal, Exmo. Sr. Senador Davi Alcolumbre,
ACORDAM os Ministros do Tribunal de Contas da União, reunidos em sessão plenária, diante das razões expostas pelo relator e com fundamento na Lei 8.4431992, art. 1º, XVII, e no Regimento Interno deste Tribunal, art. 264, em:
9.1. conhecer da presente consulta;
9.2. responder à autoridade consulente que o prazo para a recondução voluntária de magistrados de primeiro grau ou membros do Ministério Público ao cargo efetivo de origem é o previsto no inciso I do art. 29 da Lei 8.112/1990, a saber, o do estágio probatório dos cargos efetivos federais, atualmente de três anos;
9.3. dar ciência esta deliberação ao consulente e arquivar o presente processo.

Consulta acerca do prazo para recondução de ex-servidor efetivo que ingressou na magistratura.

Senado Federal.

3. Interessados/Responsáveis: não há.

13.1. Ministros presentes: Ana Arraes (Presidente), Walton Alencar Rodrigues, Benjamin Zymler (Relator), Augusto Nardes, Raimundo Carreiro e Jorge Oliveira.
13.2. Ministros-Substitutos convocados: Augusto Sherman Cavalcanti, Marcos Bemquerer Costa e André Luís de Carvalho.
13.3. Ministro-Substituto presente: Weder de Oliveira.

BENJAMIN ZYMLER

Trata-se de consulta formulada pelo então Presidente do Senado Federal, Exmo. Sr. Senador Davi Alcolumbre, acerca do prazo de recondução de servidor para o cargo de origem.
Para maior clareza, transcrevo a instrução a cargo da Secretaria de Fiscalização de Integridade de Atos de Pessoal e de Benefícios Previdenciários (Sefip) :
"INTRODUÇÃO
1.	Cuida o presente processo de consulta encaminhada a este Tribunal pelo Presidente do Senado Federal, Davi Alcolumbre, acerca do prazo para o exercício do direito à recondução voluntária, mormente quando o período de estágio probatório é diferente nos cargos de origem e de destino. 
HISTÓRICO
2. 	A consulta foi sintetizada como segue (peça 2, p. 5) : 
É correto o entendimento de que é de três anos o prazo de recondução de juízes federais, regidos pela LOMAN e pela Lei de Organização Judiciária da Justiça Federal, pela aplicação analógica do disposto no o art. 29, inc. I, da Lei n° 8.112/90 c/c com o art. 41 da Constituição Federal?
3.	Para chegar a esse questionamento, o consulente situou o caso conforme segue (peça 2, p. 1-4) :
O Senado Federal, por meio do processo SIGAD n° 00200.017093/2019-73, foi instado a decidir sobre o prazo aplicável à recondução, ao seu quadro de pessoal, de membros da magistratura e do Ministério Público. Questiona-se se o prazo aplicável seria o prazo de dois anos para o vitaliciamento, conforme disposto no art. 95 da Constituição Federal, ou prazo de três anos de estágio probatório, previsto no art. 41 da Constituição Federal. 
A questão posta refere-se à existência, ou não, de identidade entre prazo do estágio probatório e o prazo para a recondução. O estágio probatório e a recondução por inabilitação são institutos vinculados, porque o direito à recondução decorre da inabilitação em estágio probatório, do que resulta a consequência lógica de que o retorno do servidor deve ocorrer dentro desse prazo. 
Entretanto, no caso da recondução por reintegração do anterior ocupante, não há vinculação ao prazo do estágio probatório. Ao contrário, o direito à recondução nasce com a reinvestidura de outro servidor cuja demissão foi considerada ilegal por decisão administrativa ou judicial. E, neste caso, trata-se de evento futuro e incerto. 
No caso da recondução voluntária, decorrente de uma interpretação extensiva do instituto da recondução por inabilitação, tem-se como razoável a conclusão de que o prazo aplicável é o mesmo, ou seja, o prazo do estágio probatório, uma vez que a manifestação de vontade, no caso, revela uma forma de inaptidão na perspectiva pessoal do servidor (questão de foro íntimo) , ainda que, sob a ótica da Administração, esteja ele perfeitamente apto a desempenhar as atribuições do cargo. 
Nesse sentido, há posicionamento da doutrina e da jurisprudência sustentando que a recondução, por inabilitação no estágio probatório ou voluntária, deve ser realizada no prazo do estágio probatório, sob o fundamento de que haveria a "extinção da situação anterior" com a conclusão do estágio probatório (ver, por exemplo, o MS n° 23.577-2/DF) . 
Ocorre que, nos casos em que já adquirida a estabilidade pelo servidor, a relação jurídico-institucional com o poder público se mantém hígida e passa a ser disciplinada pelo regime jurídico aplicável ao novo cargo público (normais legais e normas complementares) , desde que não haja solução de continuidade. E a relação com o cargo anterior rompe-se no momento em que declarada a vacância. 
Portanto, a compreensão de que está extinta a situação anterior com a conclusão do estágio probatório está equivocada sob qualquer das perspectivas em que analisada, com a devida vênia a entendimentos contrários. Isso porque a vacância implica rompimento imediato da relação do servidor com o cargo público, tanto que esse cargo pode ser imediatamente extinto ou provido por outro servidor aprovado em concurso público.
De outro lado, a posse em cargo público inacumulável não implica extinção do vínculo institucional do servidor com o poder público, vínculo esse que, não havendo interrupção, mantém-se durante toda a vida funcional do servidor público, ainda que ele tenha tomado posse em diversos cargos públicos. Tanto é assim que a continuidade do vínculo institucional é relevante para a contagem do tempo de serviço, com especial repercussão para fins de aposentadoria. 
O Tribunal de Contas da União, no Acórdão 2653/2007-TCU-Plenário, defendeu igual entendimento ao assegurar a progressão na carreira a ex-servidor do órgão que, após posse em cargo público inacumulável de Procurador da Fazenda Nacional e exercício por nove anos, retornou por concurso público ao mesmo cargo anteriormente ocupado perante o TCU. Ao invés de submeter-se a nova progressão funcional na carreira, requereu lhe fosse concedida a progressão alcançada quando da vacância de seu cargo. O Plenário decidiu pelo provimento do recurso do servidor, posicionando-o na classe especial em que se encontrava antes da vacância ao cargo, para todos os efeitos legais. 
Verifica-se, do precedente citado, que o Tribunal de Contas da União também entende que a posse em sucessivos cargos públicos inacumuláveis não implica rompimento do vínculo jurídico-institucional do servidor com o ente público, mesmo depois de cumprido o estágio probatório. 
Especificamente para os juízes federais, o art. 22 da LOMAN define a vitaliciedade após dois anos de exercício. Há, portanto, regra clara que disciplina o estágio probatório de dois anos para os magistrados, após o que estão protegidos pela prerrogativa da vitaliciedade. Não obstante, não há previsão do instituto da posse em cargo inacumulável e da recondução na Lei Complementar n° 35/1979. 
De outro lado, o art. 52 da Lei de Organização Judiciária da Justiça Federal prevê expressamente a aplicação da Lei n° 8.112/90 nos casos de omissão legislativa. Disso resulta que os institutos da vacância por posse em cargo público inacumulável e da recondução previstos no regime geral dos servidores públicos federais integram o regime jurídico dos magistrados federais. 
A partir de tais premissas, tem-se dúvida jurídica razoável sobre o prazo de recondução aplicável aos magistrados federais (e extensivamente aos membros do Ministério Público Federal) , tendo em vista a aplicação supletiva do regime jurídico dos servidores públicos federais. 
4.	A consulta encontra-se instruída com o parecer do órgão de assistência técnica, conforme recomenda o RITCU (art. 264, § 1º) . Uma vez que a resposta a consulta tem caráter normativo e constitui prejulgamento da tese, mas não do fato ou caso concreto (art. 264, § 3º) , e o parecer da Advocacia do Senado Federal aborda um caso concreto, suas particularidades serão desconsideradas, de molde a que seja possível aproveitar o que aquele órgão de assistência tem a contribuir com o tema - mas apenas no que se refere às considerações "em tese". Nesse sentido, são as seguintes as conclusões a que chegou a Advocacia do Senado Federal (peça 2, p. 30) :
a) A vacância decorrente de posse em cargo público inacumulável rompe de imediato a relação jurídica do servidor com o cargo público anteriormente ocupado, mas não rompe a relação jurídico-institucional do servidor com o poder público, desde que não haja solução de continuidade;
b) O prazo para o exercício do direito à recondução voluntária deve ser o prazo do estágio probatório. Numa interpretação literal do art. 29, inc. I, da Lei n° 8.112/90, o prazo da recondução é o prazo do estágio probatório do novo cargo. Numa interpretação do art. 29, inc. I, da Lei n° 8.112/90 à luz do princípio constitucional da isonomia o prazo de recondução é o prazo do estágio probatório previsto no art. 41 da Constituição Federal, independentemente de norma especial que outro prazo de estágio probatório para o novo cargo.
EXAME DE ADMISSIBILIDADE
5. 	Entende-se que a consulta preenche os requisitos de admissibilidade constantes no art. 264 do Regimento Interno do TCU, haja vista ser elaborada por legitimado para tanto (inc. I) , conter a indicação precisa do seu objeto e ser formulada articuladamente e instruída, sempre que possível, com parecer do órgão de assistência jurídica da autoridade consulente (§ 1º) , além do que está demonstrada a pertinência temática da consulta à área de atribuição da instituição consulente (§ 2º) . 
EXAME TÉCNICO
6.	A Lei 8.112/1990 dispõe sobre o instituto da recondução conforme segue: 
Art. 29.  Recondução é o retorno do servidor estável ao cargo anteriormente ocupado e decorrerá de:
I - inabilitação em estágio probatório relativo a outro cargo;
II - reintegração do anterior ocupante.
Parágrafo único.  Encontrando-se provido o cargo de origem, o servidor será aproveitado em outro, observado o disposto no art. 30.
7.	Assim, de acordo com o Estatuto dos Servidores Públicos Civis, há duas situações que autorizam o retorno do servidor ao cargo anterior: a) quando o servidor não logra êxito no período probatório de seu desempenho quanto ao novel cargo que assumiu; e b) quando, exercendo normalmente suas atividades no novo cargo, um anterior ocupante retorna para esse mesmo cargo - o que ocorre, por exemplo, em decorrência da anulação de uma eventual demissão. 
8.	A primeira hipótese relaciona-se diretamente ao êxito no estágio probatório. Concluído este, podem ocorrer duas situações: a) o servidor é reconduzido ao cargo anterior, em função de não ter sido considerado apto para o cargo que assumiu; ou b) o servidor é confirmado no novo cargo. A jurisprudência construiu uma subespécie para a primeira hipótese mencionada, consistente na desistência do servidor em prosseguir com o estágio probatório, situação em que ocorre a chamada recondução voluntária (v.g., MS 22.933-0/DF, relator Min. Octavio Gallotti) . Nessa situação, entende-se que a desistência revela que o servidor reconhece ele próprio a sua inaptidão para aquele cargo.
9.	No serviço público federal, o estágio probatório terá a duração de três anos, embora a Lei 8.112/1990 ainda faça referência ao prazo de 24 meses (art. 20) . É que a partir da Emenda Constitucional 19/1998 passou a dispor a Constituição Federal que são estáveis após três anos de efetivo exercício os servidores nomeados para cargo de provimento efetivo em virtude de concurso público (art. 41, caput) , de modo que se passou a se presumir que o triênio que antecede a aquisição da estabilidade só poderia ser destinado ao desenlace do estágio probatório. 
10.	Superado o período do estágio probatório, o servidor adquire estabilidade no serviço público; se já era estável, em função de triênio outrora suportado em órgão anterior, sua situação pessoal não se altera, mas o seu cargo originário entra em vacância - é dizer, o cargo é declarado vago, podendo o gestor, em função de critérios de oportunidade e conveniência, a partir deste momento - e somente então - buscar suprir essa vaga. 
11.	Já se discutiu se o servidor, uma vez tendo transcorrido o estágio probatório, teria direito subjetivo à recondução ao cargo anterior. A doutrina e a jurisprudência enfrentaram essa questão, para concluir que o prazo do estágio probatório é preclusivo quanto ao exercício desse direito. Assim, já decidiu o STF que o direito de o servidor, aprovado em concurso público, estável, que presta novo concurso e, aprovado, é nomeado para cargo outro, retornar ao cargo anterior vigora enquanto estiver sendo submetido ao estágio probatório no novo cargo (MS 24.543-3/DF, relator Min. Carlos Velloso) . 
12.	E não poderia ser diferente. Note-se que o instituto da recondução atende a uma dupla função. De um lado, temos o interesse particular do servidor já estável, eis que este, por medida de segurança pessoal, logra manter o vínculo com o cargo anterior, enquanto é avaliado em suas novas funções. Se algo der errado, assiste ao servidor o direito subjetivo de retornar ao seu cargo originário. De outro lado, há o interesse público em jogo, pois o órgão que recebe o servidor tem a oportunidade de avaliá-lo por um lapso de tempo considerável no desempenho de suas novas funções, condicionando a sua confirmação no novo cargo a uma avaliação especial de desempenho (CF, art. 41, § 4º) . Como bem colocado em julgado do STF, tem-se, de um lado, a natureza, inerente ao estágio, de complemento do processo seletivo, sendo igualmente sua finalidade aferir a adaptabilidade do servidor ao desempenho de suas novas funções (MS 22.933-0/DF, relator Min. Octavio Gallotti) .
13.	Assim, temos, em suma, que o direito subjetivo de recondução ao cargo anterior finda com o transcurso do estágio probatório. Isso porque, enquanto o servidor é avaliado no órgão que o recebeu, sua vaga fica reservada - é dizer, não é colocada em vacância -, para o caso de insucesso no estágio probatório. Evidentemente, essa vaga não poderia ficar reservada indefinidamente, de modo que, assim que o servidor vence o período probatório, o cargo que ele ocupava é disponibilizado para o preenchimento de outrem. É neste momento que se dá a vacância do cargo.
14.	Neste passo, cumpre analisar como a possibilidade de recondução ocorre na Magistratura, em face das prescrições legais da Lei 8.112/1990, eis que tal é o objeto da consulta. Ab initio, importa observar que a Lei Complementar 35/1979, que veiculou a chamada Lei Orgânica da Magistratura (LOMAN) , não prevê a hipótese de recondução, não havendo, portanto, qualquer referência a como proceder quanto à posse em outro cargo inacumulável. Por outro lado, a Constituição Federal (art. 95, I) e a LOMAN (art. 22, II, "a") dispõem que são vitalícios após dois anos de exercício os juízes federais. Assim como a estabilidade, também a vitaliciedade se adquire após o êxito no estágio probatório, o qual, por via de consequência, terá a duração de dois anos. 
15.	Em analogia com o que concluímos quanto aos servidores regidos pela Lei 8.112/1990, inescapável finalizar que, também para os magistrados, o direito subjetivo de recondução ao cargo anterior finda com o transcurso do estágio probatório - ou seja, preclui em dois anos. Há, entretanto, uma questão desafiadora que emana da consulta em tela, embora tal não esteja evidenciada na pergunta-síntese. Veja-se (peça 2, p. 2) : 
Ocorre que, nos casos em que já adquirida a estabilidade pelo servidor, a relação jurídico-institucional com o poder público se mantém hígida e passa a ser disciplinada pelo regime jurídico aplicável ao novo cargo público (normais legais e normas complementares) , desde que não haja solução de continuidade. E a relação com o cargo anterior rompe-se no momento em que declarada a vacância. 
Portanto, a compreensão de que está extinta a situação anterior com a conclusão do estágio probatório está equivocada sob qualquer das perspectivas em que analisada, com a devida vênia a entendimentos contrários. Isso porque a vacância implica rompimento imediato da relação do servidor com o cargo público, tanto que esse cargo pode ser imediatamente extinto ou provido por outro servidor aprovado em concurso público.
16.	A questão que se coloca é a seguinte: tendo já o magistrado se tornado vitalício, ou seja, decorridos os dois anos de seu estágio probatório, e não estando ainda o cargo originário em vacância, isto é, antes de decorridos três anos da posse no novo cargo, haveria a possibilidade de recondução do magistrado ao cargo anterior?
17.	A dúvida faz sentido, eis que estamos no terreno das construções doutrinárias e jurisprudenciais, visto que a legislação é omissa em diversos pontos, no que tange a essa matéria. Embora o Acórdão 2653/2007-TCU-Plenário, da relatoria do Min. Augusto Nardes, tenha sido citado como paradigma para o caso em tela, entendemos que tal não é o caso, pois naqueles autos cuidou-se de institutos distintos, analisados à luz de um caso particular, com as excepcionalidades próprias de um caso concreto. Além disso, a linha de argumentação utilizada para que referido decisum tenha sido citado caminha na conclusão de que "a posse em sucessivos cargos públicos inacumuláveis não implica rompimento do vínculo jurídico-institucional do servidor com o ente público, mesmo depois de cumprido o estágio probatório", conforme exposto na consulta (peça 2, p. 3) . O argumento, embora verdadeiro, não contribui para a solução do caso em análise, pois a manutenção do vínculo com o cargo anterior não tem, por si só, o condão de evitar a preclusão da possibilidade de exercício do direito de recondução. 
18.	Assim, superada a questão do paradigma apontado, entendemos que a melhor forma de enfrentar a questão é recorrer à teleologia da norma. Recordemos que o instituto da recondução atende a uma dupla função: atender ao servidor estável, no sentido de que este não corra o risco de ser exonerado, caso não logre êxito no estágio probatório; e atender ao interesse público, de forma a impedir que um servidor inepto para um determinado cargo seja nele confirmado. 
19.	Cumpre analisar se essa dupla função restaria prejudicada na questão posta em análise. Se um juiz federal mantivesse o direito subjetivo de exercer o direito de recondução, ainda que adquirida a vitaliciedade - ou seja, no terceiro ano de seu exercício, em atendimento ao que preceitua a Lei 8.112/1990 -, temos que apenas o interesse de uma das partes seria contemplado, qual seja, o interesse do próprio magistrado. Não há, nesse caso, proveito à Administração Pública, pois esta já terá suportado o biênio do estágio probatório - durante o qual, em tese, o desempenho do magistrado não estaria em sua potência máxima. Além disso, podemos considerar que, adquirida a vitaliciedade, o gestor tinha como certo que poderia contar com aquela força de trabalho, a qual submeteu-se a um período adaptativo e foi adequadamente treinada. No entanto, subitamente o gestor judiciário se vê privado desse magistrado, de modo que terá que aguardar momento oportuno para suprir essa força de trabalho, e ainda incorrendo no mesmo ônus que já suportou: novo biênio de estágio probatório. Haveria, é verdade, o proveito do órgão do qual se originou o servidor, que o teria de volta, mas os transtornos para o órgão que confirmou o servidor acabam sendo de maior monta.
20.	Necessário se faz também chamar a atenção para os efeitos da vitaliciedade e sua subsequente proteção. O magistrado vitalício somente perderá o cargo em razão de sentença judicial transitada em julgado, nos termos do art. 95, inc. I da Constituição Federal. Dessa maneira, pode-se depreender que o legislador constitucional prescreveu grande proteção à vitaliciedade do cargo de magistrado, maior que aquela relacionada à estabilidade do servidor público, cuja perda do cargo comporta mais situações, nos termos do que indica o art. 41, § 1º da CF. 
21.	Note-se ainda que a intenção inicial do instituto da recondução, quanto ao disposto no art. 29, inciso I da Lei 8.112/1990, foi a de abarcar a situação específica de reprovação do servidor público no curso do estágio probatório, sendo que, posteriormente, houve a evolução jurisprudencial para então permitir a recondução voluntária, desde que não expirado o transcurso do estágio probatório no novo cargo, em que há uma presunção por parte do próprio agente público, por motivos diversos, de não se considerar em aptidão para o exercício desse cargo. 
22.	Dessa maneira, seria incoerente ao sistema jurídico como um todo permitir a recondução voluntária do magistrado após a sua vitaliciedade, momento em que se presume ter então o juiz sido considerado apto ao exercício da judicatura. A proteção à carreira da Magistratura dada pela Constituição Federal e pela LOMAN, com destaque para o instituto da vitaliciedade, revela uma das faces do princípio da indisponibilidade do interesse público, e, ao confrontá-lo com a estabilidade do servidor, pode-se inferir que, se não há a possibilidade de o agente público já estável no cargo atual ser reconduzido por sua própria vontade ao cargo anterior, menos ainda se poderia admitir tal procedimento no âmbito da Magistratura, que dá grande abrigo jurídico àquele que já é vitalício. 
23.	Cabe observar que a própria aplicação analógica da Lei 8.112/1990 ao caso requer essa solução. No evocado Estatuto dos Servidores Públicos, o prazo da recondução acompanha o fim do estágio probatório. Quando o tempo do estágio passou de 24 meses para três anos, também o instituto da recondução acompanhou essa evolução. Note-se que aplicar analogicamente um entendimento não significa recortar e colar textos de acordo com a conveniência do momento, em uma tentativa de se obter o "melhor de dois mundos". No exercício de colmatação da norma lacunosa, é preciso ater-se à teleologia da norma, ou seja, à mens legis. E o sentido da norma aponta inequivocamente para a preclusão do direito de o servidor reconduzir-se ao cargo anterior, uma vez concluído o estágio probatório e consolidada a situação em que se encontra - a qual, até então, era provisória. Trata-se inclusive de uma questão de segurança jurídica, para todos os envolvidos - servidor e Administração. 
24.	Ante todo o exposto, concluímos que o prazo para a recondução voluntária de magistrados federais de primeiro grau expira em dois anos, em função da efetivação da vitaliciedade, ainda que o órgão de origem seja regido pela Lei 8.112/1990, a qual prevê três anos para o estágio probatório.   
CONCLUSÃO
25.	Em sede de consulta, o Presidente do Senado Federal questiona esta Corte de Contas se é correto o entendimento de que é de três anos o prazo de recondução de juízes federais, regidos pela LOMAN e pela Lei de Organização Judiciária da Justiça Federal, pela aplicação analógica do disposto no o art. 29, inc. I, da Lei n° 8.112/90 c/c com o art. 41 da Constituição Federal. Analisando a questão, pode-se concluir que expira em dois anos o prazo para a recondução voluntária de magistrados federais de primeiro grau, em função da efetivação da vitaliciedade, ainda que o órgão de origem seja regido pela Lei 8.112/1990, a qual prevê três anos para o estágio probatório.
PROPOSTA DE ENCAMINHAMENTO
26.	Ante o exposto, propõe-se o que se segue à autoridade superior:
	a) conhecer da presente consulta, por preencher os requisitos de admissibilidade previstos no arts. 264, inciso I, § 1º e 265 do RITCU;
	b) nos termos do art. 1º, inciso XVII, da Lei 8.443/1992, responder ao consulente que expira em dois anos o prazo para a recondução voluntária de magistrados de primeiro grau, em função da efetivação da vitaliciedade, ainda que o órgão de origem seja regido pela Lei 8.112/1990, a qual prevê três anos para o estágio probatório;
c) dar ciência ao consulente da resposta que vier a ser adotada pelo Plenário;
d) arquivar o presente processo, nos termos do art. 169, inciso V, do RITCU."
3. O Ministério Público, cuja manifestação foi por mim solicitada, manifestou-se nos seguintes termos, por meio de sua Procuradora-Geral:
"Tratam os autos de Consulta formulada pelo Excelentíssimo Senhor Presidente do Senado Federal, Senador Davi Alcolumbre, por intermédio da qual faz o seguinte questionamento à Corte de Contas (fl. 5 da peça n.º 2) :
'É correto o entendimento de que é de três anos o prazo de recondução de juízes federais, regidos pela LOMAN e pela Lei de Organização Judiciária da Justiça Federal, pela aplicação analógica do disposto no o art. 29, inc. I, da Lei n° 8.112/90 c/c com o art. 41 da Constituição Federal?'
2.	O consulente indaga se, para servidor público federal estável que pede vacância e toma posse em cargo da magistratura, este regido pela Lei Orgânica da Magistratura Nacional - Loman - e, posteriormente, manifesta o desejo de retornar ao cargo anterior, aplicar-se-ia o prazo de dois anos para o vitaliciamento de magistrado, previsto no artigo 95 da Constituição Federal, ou os três anos definidos para a estabilidade do servidor público federal, de acordo com o artigo 41 da mesma Carta Política.
3.	Em parecer jurídico que acompanha a presente consulta, a Advocacia do Senado Federal opina no sentido de que (fl. 30 da peça n.º 2) :
'a) A vacância decorrente de posse em cargo público inacumulável rompe de imediato a relação jurídica do servidor com o cargo público anteriormente ocupado, mas não rompe a relação jurídico-institucional do servidor com o poder público, desde que não haja solução de continuidade;
b) O prazo para o exercício do direito à recondução voluntária deve ser o prazo do estágio probatório. Numa interpretação literal do art. 29, inc. I, da Lei n° 8.112/90, o prazo da recondução é o prazo do estágio probatório do novo cargo. Numa interpretação do art. 29, inc. I, da Lei n° 8.112/90 à luz do princípio constitucional da isonomia o prazo de recondução é o prazo do estágio probatório previsto no art. 41 da Constituição Federal, independentemente de norma especial que outro prazo de estágio probatório para o novo cargo'.
4.	Ao instruir o feito, a Secretaria de Fiscalização de Pessoal - Sefip, por meio dos pareceres uniformes acostados às peças n.ºs 4/6, opina pelo conhecimento da consulta ora em questão, e posiciona-se por responder ao consulente que 'expira em dois anos o prazo para a recondução voluntária de magistrados de primeiro grau, em função da efetivação da vitaliciedade, ainda que o órgão de origem seja regido pela Lei 8.112/1990, a qual prevê três anos para o estágio probatório' (item 26.b da proposta de encaminhamento de peça n.º 4) .
5.	Inicialmente, manifestamos nossa concordância com a proposição de conhecimento da presente consulta, uma vez que se encontram atendidos os requisitos previstos no artigo 264 do Regimento Interno da Corte de Contas.
6.	Passemos à análise de mérito da questão trazida pelo nobre consulente.
7.	A teor do disposto na Lei n.º 8.112/1990, a recondução é uma das formas de provimento de cargo público, definida no artigo 8.º, inciso IX, do Regime Jurídico Único - RJU - dos servidores públicos civis da União, das autarquias e das fundações públicas federais.
8.	Além disso, o artigo 29 da Lei n.º 8.112/1990 estipula que:
'Art. 29. Recondução é o retorno do servidor estável ao cargo anteriormente ocupado e decorrerá de:
I - inabilitação em estágio probatório relativo a outro cargo;
II - reintegração do anterior ocupante.
Parágrafo único. Encontrando-se provido o cargo de origem, o servidor será aproveitado em outro, observado o disposto no art. 30'.
9.	Pela leitura dos referidos dispositivos legais, depreende-se que a recondução é um instituto aplicável apenas ao servidor que já adquiriu estabilidade e é uma forma de provimento de cargo prevista no regime dos servidores públicos federais.
10.	Conforme a exposição de motivos trazida na peça n.º 2, que formaliza a presente consulta, fica evidenciado que o questionamento trazido pela Presidência do Senado Federal cinge-se à hipótese de servidor público federal detentor de cargo efetivo em que já se adquiriu estabilidade. Portanto, cabe uma análise da presente consulta à luz do que dispõem os artigos 8.º, inciso IX, e 29 da Lei n.º 8.112/90.
11.	Tal delimitação é importante porque a recondução é um direito subjetivo conferido pela Lei n.º 8.112/1990 ao servidor público federal estável. Para se analisar a possibilidade e outros aspectos do instituto da recondução, deve-se responder antes se existe esse instituto no regime jurídico do cargo de origem.
12.	Além das hipóteses explicitamente previstas no artigo 29 da Lei n.º 8.112/1990, a jurisprudência do Supremo Tribunal Federal - STF - cristalizou uma terceira hipótese, que diz respeito ao pedido voluntário de retorno ao cargo anteriormente ocupado, feito por servidor que se encontra em estágio probatório em outro cargo. Ou seja, é o caso do servidor que era estável num cargo, pede exoneração deste e toma posse em outro cargo efetivo. Enquanto se encontra em estágio probatório no cargo atualmente ocupado, o servidor solicita o seu retorno ao cargo anterior. Ressalte-se que o STF tratou de hipóteses em que o estágio probatório tem a mesma duração, tanto no cargo de origem, quanto no novo cargo em que o servidor estável tomou posse.
13.	Citamos, nesse sentido, os Mandados de Segurança n.ºs 22.933, 23.577 e 24.271, apreciados pelo Pleno da Corte Constitucional.
14.	Como o Senado Federal questiona a possibilidade de recondução de servidor federal estável que toma posse em cargo de magistrado, regido pela Lei Orgânica da Magistratura - Loman, destacamos que, em relação à hipótese prevista no artigo 29, inciso I, da Lei n.º 8.112/1990, seria possível a recondução, desde que o magistrado não tenha logrado êxito no estágio constante do § 2.º do artigo 17 da Loman.
15.	No caso do artigo 29, inciso II, do RJU, compreendemos que não haveria cabimento à hipótese tratada na consulta, uma vez que a reintegração é um instituto aplicável ao servidor público federal que é reinvestido no cargo, após invalidação de sua demissão por decisão administrativa ou judicial, conforme prevê o artigo 28 da Lei n.º 8.112/1990. Trata-se, pois, de situação ocorrida dentro do regime jurídico dos servidores públicos.
16.	No âmbito da magistratura, o magistrado que haja ingressado na carreira por concurso público e que não tenha ainda adquirido a garantia da vitaliciedade somente perderá o cargo na forma do artigo 22, § 1.º, da Loman, o qual reproduzimos:
'§ 1º - Os Juízes mencionados no inciso II deste artigo, mesmo que não hajam adquirido a vitaliciedade, não poderão perder o cargo senão por proposta do Tribunal ou do órgão especial competente, adotada pelo voto de dois terços de seus membros efetivos' (Redação dada pela Lei Complementar nº 37, de 13.11.1979) .
17.	Ademais, não podemos olvidar que o magistrado goza da garantia da inamovibilidade e que, nos termos do artigo 31 da Loman:
'Art. 31 - Em caso de mudança da sede do Juízo será facultado ao Juiz remover-se para ela ou para Comarca de igual entrância, ou obter a disponibilidade com vencimentos integrais'.
18.	Portanto, entendemos que a hipótese insculpida no artigo 29, inciso II, da Lei n.º 8.112/1990 não seria aplicável ao servidor público federal estável que toma posse em cargo pertencente à Loman, uma vez que A Lei Orgânica da Magistratura Nacional regularia de maneira diversa a eventual hipótese de reintegração, que consta do Regime Jurídico Único dos servidores federais.
19.	Por fim, resta-nos analisar mais detidamente a terceira hipótese, concernente ao servidor estável que toma posse no cargo de magistrado federal e que, posteriormente, solicita o retorno voluntário ao cargo federal anteriormente ocupado.
20.	Pela análise dos precedentes exarados pelo Supremo Tribunal Federal, o prazo possível para retorno do servidor estável ao cargo anteriormente ocupado era de dois anos, que é o lapso previsto no artigo 20 da Lei n.º 8.112/1990:
'Art. 20.  Ao entrar em exercício, o servidor nomeado para cargo de provimento efetivo ficará sujeito a estágio probatório por período de 24 (vinte e quatro) meses, durante o qual a sua aptidão e capacidade serão objeto de avaliação para o desempenho do cargo, observados os seguinte fatores:
I - assiduidade;
II - disciplina;
III - capacidade de iniciativa;
IV - produtividade;
V- responsabilidade'.
21.	Posteriormente, a Emenda Constitucional n.º 19/1998 modificou a redação do artigo 41 da Constituição, alterando para três anos o prazo para o servidor adquirir a estabilidade no cargo, além de haver inserido o § 4.º, com a seguinte redação:
'§ 4º Como condição para a aquisição da estabilidade, é obrigatória a avaliação especial de desempenho por comissão instituída para essa finalidade'.
22.	O Supremo Tribunal Federal decidiu que a modificação operada pela Emenda Constitucional n.º 19/1998 tem reflexos no estágio probatório, razão pela qual o prazo previsto no artigo 20 da Lei n.º 8.112/1990 passou a corresponder a três anos. Citamos, nessa linha:
'EMENTA: DIREITO CONSTITUCIONAL E ADMINISTRATIVO. AGRAVO REGIMENTAL NO AGRAVO DE INSTRUMENTO. SERVIDOR PÚBLICO. ESTABILIDADE E ESTÁGIO PROBATÓRIO. PRAZO COMUM DE TRÊS ANOS. PRECEDENTES. 1. O Supremo Tribunal Federal assentou entendimento no sentido de que 'a Emenda Constitucional 19/1998, que alterou o art. 41 da Constituição Federal, elevou para três anos o prazo para a aquisição da estabilidade no serviço público e, por interpretação lógica, o prazo do estágio probatório' (STA 269, Rel. Min. Gilmar Mendes) . Precedentes.
2. Ausência de argumentos capazes de infirmar a decisão agravada.
3. Agravo regimental a que se nega provimento'.
 (AI 744121 AgR, Relator (a) : ROBERTO BARROSO, Primeira Turma, julgado em 09/06/2015, ACÓRDÃO ELETRÔNICO DJe-126  DIVULG 29-06-2015  PUBLIC 30-06-2015) 
23.	Findo o prazo do estágio probatório, se aprovado, o servidor será efetivado no cargo. Caso contrário, será exonerado ou reconduzido ao cargo anteriormente ocupado, se for estável no serviço público, hipótese prevista do artigo 29, inciso I, da Lei n.º 8.112/1990.
24.	Entre cargos regulados pela Lei n.º 8.112/1990, não há dúvida de que a recondução ao cargo anterior é possível dentro do prazo de três anos, que é o definido no artigo 41 da Constituição Federal para que se opere a estabilidade no serviço público, bem como para que se obtenha a efetividade no cargo, pela aprovação no estágio probatório.
25.	Já em relação à magistratura, o artigo 95 da Constituição Federal estabelece o seguinte:
'Art. 95. Os juízes gozam das seguintes garantias:
I - vitaliciedade, que, no primeiro grau, só será adquirida após dois anos de exercício, dependendo a perda do cargo, nesse período, de deliberação do tribunal a que o juiz estiver vinculado, e, nos demais casos, de sentença judicial transitada em julgado;
II - inamovibilidade, salvo por motivo de interesse público, na forma do art. 93, VIII;
III - irredutibilidade de subsídio, ressalvado o disposto nos arts. 37, X e XI, 39, § 4º, 150, II, 153, III, e 153, § 2º, I'. (Redação dada pela Emenda Constitucional nº 19, de 1998) 
26.	Observe-se que a redação original do artigo 41 e o artigo 95 estipulavam o mesmo prazo de dois anos, tanto para a estabilidade dos servidores públicos, quanto para a vitaliciedade privativa da carreira da magistratura.
27.	Ademais, a conexão entre o regime dos servidores públicos federais e o da magistratura já foi inclusive reconhecida pelo Supremo Tribunal Federal, o qual deliberou pela aplicação subsidiária do Regime Jurídico da Lei n.º 8.112/90 quando a matéria for omissa na Loman. Nesse sentido, citamos os Mandados de Segurança n.ºs 25191/DF - Relatora Ministra Cármen Lúcia, 28.869/DF - Relator Ministro Dias Toffoli - e 30.302/DF - Relator Ministro Celso de Mello.
28.	Não desconhecemos que precedentes exarados pelo Supremo Tribunal Federal reconhecem a possibilidade de recondução voluntária do servidor estável ao cargo de origem, quando em estágio probatório no novo cargo. Como já repisamos, tal possibilidade não encontra dúvidas quando o prazo de estágio probatório é o mesmo no regime da Lei n.º 8.112/90 e no regime do novo cargo ocupado pelo servidor estável (MS 24271, MS 24543, MS 24577, todos julgados pelo Pleno do STF; RE 792597, apreciado pela Primeira Turma) .
29.	Quando o prazo do estágio probatório do novo cargo for inferior ao prazo de três anos previstos para o regime estatutário federal, consideramos que a solução contida na jurisprudência da Corte Suprema não contempla a situação em análise, que deve merecer tratamento diferenciado.
30.	Apesar de a Lei Orgânica da Magistratura prever o prazo de dois anos para a vitaliciedade dos magistrados constantes do inciso II do artigo 22, não se pode perder a perspectiva do direito subjetivo conferido ao servidor federal estatutário de retornar ao cargo de origem. Isso porque a recondução prevista no artigo 29 da Lei n.º 8.112/1990 é uma prerrogativa conferida ao servidor federal estável pelo Regime Jurídico Único e não pelo estatuto que regula a carreira do novo cargo em que houve nova posse.
Trata-se de direito subjetivo que integra o patrimônio jurídico do servidor federal estável e o acompanha onde ele for.
31.	Como o direito à recondução está previsto no estatuto dos servidores públicos federais, consideramos que o prazo máximo previsto para que o servidor possa invocá-lo seja regido pelo regime em que tal direito é admitido. No caso, o estágio probatório dos servidores federais tem a duração de três anos, a partir da nova redação dada ao caput do artigo 41 da Constituição Federal pela Emenda n.º 19/1998.
32.	A se acolher a tese defendida pela Sefip, haveria um esvaziamento desse direito nos casos de assunção de cargo público cujo regime estatua a vitaliciedade desde a posse, a exemplo dos cargos de auditor (ministro-substituto ou conselheiro-substituto) de Tribunal de Contas. Não se revela razoável admitir que, nestas hipóteses, não incidiria a regra prevista na Lei n.º 8.112/90. Portanto, ao servidor federal estável, é dado o direito de tomar posse em novo cargo, seja este pertencente a qualquer ente de federação ou mesmo em regime diverso e, no prazo de até três anos, poder solicitar a recondução ao cargo de origem.
33.	Essa solução propiciaria maior uniformidade, racionalidade e previsibilidade na organização dos quadros funcionais federais, visto que haveria um único prazo para todo e qualquer servidor federal, provendo-se tratamento isonômico e impessoal a todas as situações, indistintamente, vale dizer, a lei instituidora do direito subjetivo do servidor vincular-se-ia ao cargo de origem, mas não ao cargo futuro.
34.	Ao revés do que sustenta a Sefip, não se revela razoável interpretação que conduza a suposta hierarquia de interesse público entre os cargos de origem e de destino, a tal ponto de ordenar quando seria cabível ou não a incidência da regra da Lei n.º 8.112/90. É dizer, dependendo da relevância e do regime jurídico do cargo de destino haveria diferente (ou mesmo nenhum) prazo para o exercício o direito subjetivo incorporado ao cargo de origem. Qual o cargo que encerra maior interesse público: Juiz? Professor? Promotor? Consultor? Médico? Enfermeiro? Auditor (conselheiro substituto de contas) ? Auxiliar Judiciário? Ora, se todos exercem cargo público cuja finalidade é prestar um serviço ao público (sociedade) , todos, indistintamente, têm interesse público. Não é com base nesse standard que se deve responder à presente questão.
35.	Por maior deferência que se tenha ao exercício da magistratura, é forçoso reconhecer que os direitos e prerrogativas dos cargos da carreira da magistratura buscam tutelar outros bens jurídicos, tais como a isenção e o livre convencimento, de sorte que a vitaliciedade não deve ser confundida com uma escala hierárquica de interesse público do cargo ou instrumento para quebrar vínculos públicos anteriores protegidos pela Lei.
36.	Por sua vez, o artigo 29 da Lei n.º 8.112/1990, não faz nenhuma distinção sobre a natureza e o regime jurídico do cargo de onde vem o servidor reconduzido. Fixado o prazo máximo de três anos para a recondução, bastaria ao servidor estável apenas manifestar o desejo de ser reconduzido, ser reinvestido no cargo federal e concomitantemente, solicitar exoneração do cargo ocupado em outro regime.
37.	Em nosso entender, a fixação do prazo de três anos, correspondente ao período fixado na Constituição para o estágio probatório do servidor público federal regido pela Lei n.º 8.112/1990, não colide com a jurisprudência do Supremo Tribunal Federal, que exige apenas que o servidor seja estável e que o prazo para a recondução não ultrapasse o período do estágio probatório.
38.	No caso questionado na presente consulta, não nos parece razoável limitar o direito do servidor estável a retornar ao cargo anterior pelo prazo de dois anos, se posteriormente investido em cargo de magistrado. Ora, se o mesmo servidor tomasse posse em outro cargo de regime jurídico diverso e até mesmo de ente federativo diferente, mas cujo prazo para estágio probatório fosse de três anos, o seu direito também seria de três anos. A se adotar a solução proposta pela Sefip, o direito subjetivo do servidor sofreria uma limitação temporal que, em nosso entender, não está prevista na lei e que, por isso, está destituída de legalidade.
39.	A concretização do entendimento defendido pela Sefip, por sua vez, traria maiores dificuldades à administração federal, uma vez que seria necessária a implementação de controles adicionais quando do pedido de vacância do servidor estável, a fim de fixar o prazo máximo autorizado para cada eventual recondução, uma vez que a solução oferecida pela unidade técnica dependeria do tempo de estágio probatório fixado para o novo cargo em que o interessado vier a tomar posse. Em nossa compreensão, tal medida conflitaria com o princípio da eficiência, pelo qual a administração pública deve buscar medidas de desburocratização, que evitem o consumo de recursos e de mão de obra pública que nada agregam ao oferecimento de serviços à sociedade.
40.	Portanto, com as vênias por discordar do encaminhamento trazido pela Sefip às peças n.ºs 4/6, defendemos que é cabível a aplicação do prazo máximo de três anos, fixado no artigo 41 da Constituição Federal, ao instituto da recondução voluntária do servidor federal estável, independentemente da natureza do cargo em que o interessado vier a tomar posse. Em outras palavras, respondendo-se à consulta formulada pelo eminente Presidente do Senado Federal, o servidor federal estável que toma posse em cargo de magistrado, regido pela Loman, tem o prazo de três anos para solicitar o seu retorno ao cargo federal anteriormente ocupado.
41.	Em relação ao Acórdão 2653/2007-TCU-Plenário, citado no expediente de peça n.º 2 como um possível precedente da Corte de Contas que demonstraria que não haveria quebra de vínculo com cargo no qual o servidor haja adquirido estabilidade, entendemos que a referida deliberação apenas reforça nossa convicção quanto à busca de uma solução que melhor atenda ao interesse público, sem descuidar do direito subjetivo do servidor estável.
42.	Por fim, noticiamos que foram apresentados memorais pelo Senhor Rômulo Gobbi do Amaral, representado por seu advogado, por meio dos quais explicita que o objeto da presente consulta se amolda ao seu caso concreto (peça n.º 9) . Como a consulta tem caráter normativo e deve versar sobre matéria em abstrato, deixamos de discutir o possível deslinde do caso concreto, o qual caberá ao Senado Federal.
43.	No entanto, procedemos à leitura do referido documento e compreendemos que os principais argumentos suscitados pelo interessado foram abordados na presente manifestação.
44.	Por todo o exposto, com as devidas escusas, esta representante do Ministério Público de Contas manifesta sua divergência em relação ao encaminhamento oferecido pela Sefip às peças n.ºs 4/6 e propõe ao Tribunal que:
	44.1. conheça da presente consulta, por atender aos requisitos previstos no artigo 264 do Regimento Interno da Corte de Contas;
	44.2 responda ao consulente que é de até três anos o prazo para o servidor público federal estável solicitar a recondução voluntária ao cargo anteriormente ocupado, ainda que o cargo em que o interessado tenha tomado posse seja o de magistrado de primeiro grau, cuja vitaliciedade se adquire após dois anos, pois é o prazo previsto no caput do artigo 41 da Constituição Federal que regula o direito de o servidor público federal estável solicitar a recondução ao cargo que anteriormente ocupava;
	44.3. dê conhecimento do teor do acórdão que vier a ser proferido ao consulente; e
	44.4. determine o arquivamento dos presentes autos.
É o relatório.

não há

Procuradora-Geral Cristina Machado da Costa e Silva.

CONSULTA. LEI 8.112/1990. VACÂNCIA POR POSSE EM CARGO INACUMULÁVEL REGIDO PELA LC 35/1979 OU PELA LC 75/1993. ART. 29, I. RECONDUÇÃO AO CARGO ESTATUTÁRIO ANTERIORMENTE OCUPADO. PRAZO. RESPOSTA AO CONSULENTE. É possível a recondução voluntária de membros do Ministério Público ou da magistratura ao cargo estatutário federal anteriormente ocupado, no prazo estabelecido pelo inciso I do art. 29 da Lei 8.112/1990, atualmente de três anos.

CONSULTA (CONS)

Secretaria de Fiscalização de Integridade de Atos e Pagamentos de Pessoal e de Benefícios Sociais (Sefip).

Cuidam os autos de consulta formulada pelo então Presidente do Senado Federal, Exmo. Sr. Senador Davi Alcolumbre, por meio da qual buscava ver respondido o seguinte questionamento:
"É correto o entendimento de que é de três anos o prazo de recondução de juízes federais, regidos pela LOMAN e pela Lei de Organização Judiciária da Justiça Federal, pela aplicação analógica do disposto no o art. 29, inc. I, da Lei n° 8.112/90 c/c com o art. 41 da Constituição Federal?"
2. Inicialmente, acolho o exame de admissibilidade realizado pela Sefip e endossado pelo MPTCU, uma vez atendidos os requisitos previstos no art. 264 do Regimento Interno do Tribunal de Contas da União (RITCU) . 
3. A autoridade consulente tece uma série de considerações sobre a relação jurídico-institucional com o poder público do servidor estável e, nada obstante o questionamento, é possível inferir que ela própria defende a tese de que o prazo aplicável seria o de trinta e seis meses ou três anos.
4. Como se trata de consulta, não cabe a este Tribunal refutar alegações do consulente, pois não se trata de exercício de contraditório ou ampla defesa. Compete ao Tribunal, tão somente, responder ao questionamento formulado de forma fundamentada. 
5. Afinal, o objetivo da consulta há de ser a elucidação de dúvida na interpretação de dispositivos legais ou regulamentares e não o exercício da dialética. 
6. Nesse sentido, dispõe o art. 1º (grifei) da Lei 8.443/1992:
"Art. 1° Ao Tribunal de Contas da União, órgão de controle externo, compete, nos termos da Constituição Federal e na forma estabelecida nesta Lei:
[...]
XVII - decidir sobre consulta que lhe seja formulada por autoridade competente, a respeito de dúvida suscitada na aplicação de dispositivos legais e regulamentares concernentes a matéria de sua competência, na forma estabelecida no Regimento Interno.
[...]
§ 2° A resposta à consulta a que se refere o inciso XVII deste artigo tem caráter normativo e constitui prejulgamento da tese, mas não do fato ou caso concreto."
7. Dito isso, passo ao exame da matéria.
8. O art. 41 da Constituição Federal, em sua redação original, estabeleceu em dois anos o prazo para a aquisição da estabilidade no serviço público pelo servidor ocupante de cargo efetivo. Esse prazo foi estendido para três anos pela Emenda Constitucional 41/1998 (grifei) :
"Art. 41. São estáveis após três anos de efetivo exercício os servidores nomeados para cargo de provimento efetivo em virtude de concurso público.
§ 1º O servidor público estável só perderá o cargo:
I - em virtude de sentença judicial transitada em julgado;
II - mediante processo administrativo em que lhe seja assegurada ampla defesa;
III - mediante procedimento de avaliação periódica de desempenho, na forma de lei complementar, assegurada ampla defesa.
§ 2º Invalidada por sentença judicial a demissão do servidor estável, será ele reintegrado, e o eventual ocupante da vaga, se estável, reconduzido ao cargo de origem, sem direito a indenização, aproveitado em outro cargo ou posto em disponibilidade com remuneração proporcional ao tempo de serviço.
§ 3º Extinto o cargo ou declarada a sua desnecessidade, o servidor estável ficará em disponibilidade, com remuneração proporcional ao tempo de serviço, até seu adequado aproveitamento em outro cargo.
§ 4º Como condição para a aquisição da estabilidade, é obrigatória a avaliação especial de desempenho por comissão instituída para essa finalidade."
9. Dessa forma, a despeito de não ter sido alterada a redação do art. 21 da Lei 8.112/1990, a seguir transcrito, é de se considerar derrogado o dispositivo, no que incompatível com o texto constitucional: 
"Art. 21.  O servidor habilitado em concurso público e empossado em cargo de provimento efetivo adquirirá estabilidade no serviço público ao completar 2 (dois) anos de efetivo exercício.   (prazo 3 anos - vide EMC nº 19) 
Art. 22.  O servidor estável só perderá o cargo em virtude de sentença judicial transitada em julgado ou de processo administrativo disciplinar no qual lhe seja assegurada ampla defesa."
10. Exceção ao estipulado no art. 22 da Lei 8.112/1990 - estatuto do servidor civil federal - é a hipótese prevista no § 2º do art. 41 da Constituição (recondução, por decisão judicial, de servidor demitido) . Contudo, desconheço a ocorrência dessa situação excepcionalíssima, na qual a situação jurídica do novo servidor foi, de algum modo, afetada pela anulação da demissão do antigo ocupante do cargo. Por esse motivo, não vejo necessidade de discorrer sobre o assunto.
Do estágio probatório
11. O estágio probatório visa avaliar os atributos do servidor para o desempenho de um cargo específico. A lei aplicável aos servidores federais reza que esse período de avaliação seria de vinte e quatro meses, o que, basicamente, coincidia, à época da edição da lei, com aquele necessário para a obtenção da estabilidade (dois anos) . 
12. A atual redação do art. 20 do estatuto do servidor federal ainda mantém o prazo de vinte e quatro meses para a conclusão do estágio probatório (grifei) :
"Art. 20.  Ao entrar em exercício, o servidor nomeado para cargo de provimento efetivo ficará sujeito a estágio probatório por período de 24 (vinte e quatro) meses, durante o qual a sua aptidão e capacidade serão objeto de avaliação para o desempenho do cargo, observados os seguinte fatores;
I - assiduidade;
II - disciplina;
III - capacidade de iniciativa;
IV - produtividade;
V- responsabilidade.
§ 1o  4 (quatro) meses antes de findo o período do estágio probatório, será submetida à homologação da autoridade competente a avaliação do desempenho do servidor, realizada por comissão constituída para essa finalidade, de acordo com o que dispuser a lei ou o regulamento da respectiva carreira ou cargo, sem prejuízo da continuidade de apuração dos fatores enumerados nos incisos I a V do caput deste artigo.   (Redação dada pela Lei nº 11.784, de 2008) 
§ 2o O servidor não aprovado no estágio probatório será exonerado ou, se estável, reconduzido ao cargo anteriormente ocupado, observado o disposto no parágrafo único do art. 29.
[...]"
13. Por um período, houve controvérsia acerca do prazo do estágio probatório: se de vinte e quatro meses, como previsto na lei, ou se de trinta e seis meses, de modo a compatibilizá-lo com aquele exigido para a obtenção da estabilidade. 
14. No Superior Tribunal de Justiça (STJ) , é possível encontrar diversos julgados, até o ano de 2016, segundo os quais o prazo para a conclusão do estágio probatório não teria sofrido alteração em virtude a EC 19/1998, que alterou o prazo para a aquisição da estabilidade. Veja-se o seguinte julgado, entre inúmeros outros:
"CONSTITUCIONAL E ADMINISTRATIVO. MANDADO DE SEGURANÇA. PRELIMINARES. REJEIÇÃO.  PROCURADOR  FEDERAL.  PROMOÇÃO  E PROGRESSÃO NA CARREIRA. ESTÁGIO  PROBATÓRIO  E ESTABILIDADE. INSTITUTOS JURÍDICOS DISTINTOS. PRECEDENTES DESTA CORTE. SEGURANÇA CONCEDIDA. 
1. Impetrado mandado de segurança contra o ato do Advogado-Geral da União que indeferiu recurso hierárquico interposto pela impetrante contra decisão da Procuradora-Geral Federal, sobressai a legitimidade passiva da autoridade impetrada. Preliminar rejeitada. 
2. Não há  utilização do mandamus como ação de cobrança, por se tratar de um ato administrativo decisório passível de impugnação por meio  de  mandado  de segurança, constituindo os efeitos financeiros decorrentes do ato administrativo impugnado. Preliminar rejeitada. 
3.  Conforme orientação assentada na Terceira Seção deste Superior Tribunal de Justiça, a estabilidade no serviço público e o estágio probatório são institutos distintos, motivo porque incabível a exigência de cumprimento do prazo constitucional de três anos para que o servidor figure em lista de promoção na carreira. Precedentes. 
4. Segurança concedida." (MS 12508/DF, rel. Min. Ribeiro Dantas, julgado pela Terceira Seção em 24/2/2016) 
15. Contudo, o colegiado do STJ, em embargos de declaração, reviu seu entendimento à luz do que já havia sido decidido no MS 12.523 (rel. Min. Felix Fischer, julgado em 2009 também pela Terceira Seção) :
"PROCESSUAL CIVIL E ADMINISTRATIVO. EMBARGOS DE DECLARAÇÃO NO MANDADO DE SEGURANÇA. ART. 535 DO CPC. VÍCIO. OCORRÊNCIA. PROCURADOR FEDERAL. PROMOÇÃO. PORTARIA PGF N. 468/2005. CONCLUSÃO DO ESTÁGIO PROBATÓRIO. PRAZO TRIENAL. REQUISITO NÃO CUMPRIDO. DIREITO LÍQUIDO E CERTO. AUSÊNCIA. EFEITOS INFRINGENTES. POSSIBILIDADE. EMBARGOS ACOLHIDOS, COM EFEITOS MODIFICATIVOS. 
[...]
3. O acórdão embargado, baseado em entendimento anterior da Terceira Seção, concluiu que a estabilidade no serviço público e o estágio probatório são institutos distintos, motivo porque incabível a exigência de cumprimento do prazo constitucional de três anos para que o servidor figure em lista de promoção na carreira.
4. Hipótese em que a Terceira Seção, ao julgar o MS 12.523/DF, da relatoria do em. Ministro Felix Fischer, que tratava de hipótese idêntica a destes autos, adotou novo posicionamento, desta feita para, sem negar a distinção entre os mencionados institutos, reconhecer a existência de vinculação entre eles, ao menos no tocante ao prazo comum de 3 (três) anos, fixado pelo constituinte derivado (EC n. 19/1998) . 
5. No caso em exame, estabelecida a premissa de que, com o advento da EC n. 19/1998, o prazo do estágio probatório dos servidores federais passou a ser de 3 (três) anos, tem-se que a postulante, ora embargada, - que ingressou na carreira de Procurador Autárquico, depois transformada na de Procurador Federal, em fevereiro de 2000 - não cumpriu, até 30/6/2002, o interstício estabelecido pelo parágrafo único do art. 2º da Portaria PGF n. 468/2005, razão pela qual não tem direito líquido e certo de figurar nas listas de promoção e progressão funcional, regulamentadas pela referida portaria. 
6. Embargos de declaração acolhidos, com efeito modificativos, para denegar a segurança."
16. Desde então, a jurisprudência do STJ se consolidou no sentido de equiparar o prazo do estágio probatório ao requerido para obtenção da estabilidade no serviço público, da mesma forma que o Supremo Tribunal Federal (STF) , conforme precedente citado na instrução.
Da vitaliciedade da magistratura e dos membros do Ministério Público
17. A carta constitucional prevê que a vitaliciedade dos juízes de primeiro grau será adquirida após dois anos de exercício (grifos acrescidos) :
"Art. 95. Os juízes gozam das seguintes garantias:
I - vitaliciedade, que, no primeiro grau, só será adquirida após dois anos de exercício, dependendo a perda do cargo, nesse período, de deliberação do tribunal a que o juiz estiver vinculado, e, nos demais casos, de sentença judicial transitada em julgado;".
18. Disposição semelhante existe para os membros do Ministério Público (art. 128, §5º, I, "a") .
19. As Leis Complementares 35/1979 (Lei Orgânica da Magistratura) e 75/1993 (Lei Orgânica do Ministério Público) mencionam idêntico prazo para quem ingressa no início da carreira (no caso do Ministério Público, a única forma de ingresso) , como se pode ver (grifei) : 
LC 35/1979
Art. 17 - Os Juízes de Direito, onde não houver Juízes substitutos, e estes, onde os houver, serão nomeados mediante concurso público de provas e títulos.
 (...
§ 2º - Antes de decorrido o biênio do estágio, e desde que seja apresentada proposta do Tribunal ao Chefe do Poder Executivo, para o ato de exoneração, o Juiz substituto ficará automaticamente afastado de suas funções e perderá o direito à vitaliciedade, ainda que o ato de exoneração seja assinado após o decurso daquele período.
[...]
Art. 20 - Os Juízes de Direito e os Juízes substitutos da Justiça do Distrito Federal e dos Territórios, vitalícios após dois anos de exercício, investido mediante concurso público de provas e títulos, e os Juízes togados temporários, todos nomeados pelo Presidente da República, têm a sede, a jurisdição e a competência prescritas em lei.
[...]"
LC 75/1993
"Art. 17. Os membros do Ministério Público da União gozam das seguintes garantias:
I - vitaliciedade, após dois anos de efetivo exercício, não podendo perder o cargo senão por sentença judicial transitada em julgado;
[...]"
20. A partir do segundo grau, os membros da magistratura são vitalícios desde o momento da posse, o que também ocorre os Ministros-Substitutos (Auditores, cf. art. 73 da CF) do Tribunal de Contas da União. Isso porque possuem as mesmas garantia que os ministros do Superior Tribunal de Justiça e de juiz de Tribunal Regional Federal, consoante o texto constitucional (grifos acrescidos) :
"Art. 73. O Tribunal de Contas da União, integrado por nove Ministros, tem sede no Distrito Federal, quadro próprio de pessoal e jurisdição em todo o território nacional, exercendo, no que couber, as atribuições previstas no art. 96. .
[...]
§ 3° Os Ministros do Tribunal de Contas da União terão as mesmas garantias, prerrogativas, impedimentos, vencimentos e vantagens dos Ministros do Superior Tribunal de Justiça, aplicando-se-lhes, quanto à aposentadoria e pensão, as normas constantes do art. 40.            (Redação dada pela Emenda Constitucional nº 20, de 1998) 
§ 4º O auditor, quando em substituição a Ministro, terá as mesmas garantias e impedimentos do titular e, quando no exercício das demais atribuições da judicatura, as de juiz de Tribunal Regional Federal.
21. Aplicando-se essa regra, por simetria, aos tribunais de contas estaduais (conforme vasta jurisprudência do STF) , os conselheiros possuem as mesmas garantias que os desembargadores de tribunais de justiça e os conselheiros-substitutos, que são, em regra, as mesmas que o juiz de última entrância.
Da recondução do servidor estável
22. O art. 29 da Lei 8.112/1990 disciplina (grifei) :
"Art. 29.  Recondução é o retorno do servidor estável ao cargo anteriormente ocupado e decorrerá de:
I - inabilitação em estágio probatório relativo a outro cargo;
II - reintegração do anterior ocupante.
Parágrafo único.  Encontrando-se provido o cargo de origem, o servidor será aproveitado em outro, observado o disposto no art. 30."
23. Interessa, para a resolução do questionamento formulado, apenas a situação tratada no inciso I, que estaria restrita à hipótese de reprovação do servidor estável no estágio probatório do novo cargo, alçado por meio de concurso público. Mas, como bem anotou a Sefip, o entendimento do STF é no sentido de permitir ao servidor que desistir do novo cargo, ao longo do estágio probatório, o retorno ao cargo de origem. É o que ficou decidido nesse leading case:
"Estágio probatório. Funcionário estável da Imprensa Nacional admitido, por concurso público, ao cargo de Agente de Polícia do Distrito Federal. Natureza, inerente ao estágio, de complemento do processo seletivo, sendo, igualmente, sua finalidade a de aferir a adaptabilidade do servidor ao desempenho de suas novas funções. Consequente possibilidade, durante o seu curso, de desistência do estágio, com retorno ao cargo de origem (art. 20, § 2º, da Lei nº 8.112-90) . Inocorrência de ofensa ao princípio da autonomia das Unidades da Federação, por ser mantida pela União a Polícia Civil do Distrito Federal (Constituição, art. 21, XIV) . Mandado de segurança deferido." (MS 22933/DF, rel. Min. Octavio Gallotti, julgado pelo Tribunal Pleno em 26/6/1998) .
24. Esse direito há de ser exercido mediante requerimento do interessado a ser formulado antes de findo o prazo do estágio probatório, como se extrai do seguinte julgado:
"CONSTITUCIONAL. ADMINISTRATIVO. SERVIDOR PÚBLICO. ESTÁGIO PROBATÓRIO. LEI 8.112/90, ART. 20, § 2º. CF, ART. 41.
I. O direito do servidor, aprovado em concurso público, estável, que presta novo concurso e, aprovado, é nomeado para cargo outro, retornar ao cargo anterior ocorre enquanto estiver sendo submetido a estágio probatório no novo cargo: Lei 8.112/90, art. 20, § 2º. É que, enquanto não confirmado no estágio no novo cargo, não será extinta a situação anterior.
II. No caso, o servidor somente requereu sua condução ao cargo antigo cerca de três anos e cinco meses após a sua posse e exercício neste, quando, inclusive, já estável: C.F., art. 41. 
III. MS indeferido." (MS 24.543-3/DF, rel. Min. Carlos Velloso, julgado em 23/8/2003 pelo Tribunal Pleno) .
25. Uma vez que a Lei 8.112/1990 disciplina o regime jurídico aplicável ao servidor civil da União, suas autarquias e fundações, e considerando que o estágio probatório é instituto próprio dos servidores civis (ou seja, não se aplica às carreiras da magistratura e do Ministério Público) , uma interpretação mais restritiva do inciso I do art. 29 seria no sentido de que essa recondução somente seria viável se o cargo no qual o servidor foi reprovado no estágio probatório (ou desistido, como admite o STF) também fosse regido pela mesma lei.
26. Contudo, este Tribunal de Contas tem admitido a aplicação do dispositivo inclusive para servidores que ingressaram na magistratura vinculada a outro ente da federação. E o Superior Tribunal de Justiça, até para os servidores que passam a ocupar um emprego público em empresa estatal (REsp 817061 / RJ, rel. Min. Arnaldo Esteves Lima, julgado em 29/5/2008 pela Quinta Turma) .
27. O TCU primeiramente enfrentou essa discussão na Decisão 350/2001-Plenário, de minha relatoria:
"Servidores do Tribunal de Contas da União aprovados em concurso público no Tribunal de Contas do Estado de Goiás (TCE/GO) para os cargos de Auditor e Procurador. Posse nos mencionados cargos. Decisão judicial liminar tornando sem efeito o certame. Retorno à situação anterior à realização do concurso. Publicação no Diário Oficial de Portarias de vacância de apenas dois Analistas. Ausente o motivo ensejador da vacância dos cargos. Não publicação de vacância de André Luís de Carvalho. Extinção do processo por perda de objeto. Insubsistência dos atos de vacância dos outros dois servidores. Possibilidade de retorno dos servidores ao Tribunal. Remessa de cópia da presente decisão à Justiça Federal de Belo Horizonte."
28. Naquela ocasião, examinava-se pedido de anulação das portarias de vacância de alguns servidores desta Casa que ingressaram no Tribunal de Contas de Goiás para ocupar cargos de membro do Ministério Público de Contas e Conselheiro-Substituto, regidos pelas Leis Complementares 75/1993 e 35/1979, respectivamente. Os pedidos formulados pelos servidores decorreram da decisão liminar proferida pelo Juiz da 2ª Vara dos Feitos da Fazenda Pública do Estado de Goiás que anulou os concursos nos quais os peticionários haviam sido aprovados. Por conseguinte, já não mais existiriam os motivos que ensejaram a concessão dos pedidos de vacância por posse em cargo inacumulável (Lei 8.112/1990, art. 33, VIII) . Como dito no voto condutor daquela deliberação, a vacância por posse em cargo inacumulável seria "espécie de ato vinculado que tem finalidade prevista em lei e apresenta causa específica de incidência".
29. Posteriormente, foi prolatado o Acórdão 569/2006 (rel. Min. Ubiratan Aguiar) , no qual questão similar foi enfrentada. Com base no precedente administrativo, o Tribunal reconheceu a possibilidade jurídica de servidor federal retornar ao cargo de origem, quando dele pediu vacância para exercício de cargo inacumulável em outro ente da federação:
"Representação. Concessão de vacância a servidor em razão de posse em outro cargo inacumulável em âmbito estadual e consecutiva recondução. Procedimento amparado pela jurisprudência do Supremo Tribunal Federal e por súmula da Advocacia Geral da União. [...]"
Prazo para a recondução de magistrados e membros do Ministério Público ao cargo estatutário
30. Admitida a possibilidade de retorno de servidor cujo cargo foi declarado vago com fundamento na Lei 8.112/1990, art. 33, VIII - ainda que i) o novo cargo não seja exercido na esfera federal; ii) não se trate de cargo estatutário; e que  iii) o afastamento do novo cargo decorra de escolha do próprio interessado - há de se definir o prazo máximo para o retorno de magistrados e membros do Ministério Público ao seu original cargo estatutário federal, haja vista não estarem essas autoridades submetidas a estágio probatório.
31. A Sefip defende o prazo máximo de dois anos, que vem a ser o período necessário para que esses agentes se tornem vitalícios. Já a Procuradora-Geral Cristina Machado da Costa e Silva entende que o prazo deve ser o do estágio probatório do servidor federal, ou seja, de três anos, sob pena de conferir tratamento menos favorável ao servidor que ingressa na magistratura ou no Ministério Público.
32. Razão assiste ao Ministério Público, nada obstante reconheça a plausibilidade jurídica da tese defendida pela unidade técnica especializada.
33. A evolução da jurisprudência, inclusive ao do STF, foi no sentido de considerar a recondução prevista no inciso I do art. 29 da Lei 8.112/1990 como um direito subjetivo assegurado ao servidor estatutário estável que se afasta de seu cargo na busca de ascensão profissional em outros órgãos e entidades da administração, inclusive em outras esferas que não a federal e sob outros regimes jurídicos, alguns dos quais não possuem a figura do estágio probatório.
34. A construção da Sefip toma pressuposto para a fixação do termo final para o retorno do servidor estável o momento da estabilização da nova relação jurídica ao passo que o Ministério Público dá relevo à isonomia do prazo, de modo a assegurar a todos os servidores o mesmo período de experiência.
33. A possibilidade jurídica da recondução espontânea de servidor, admitida pelo STF, teve como fundamento inicial o fato de o estágio probatório se prestar para verificar a adaptação do servidor ao cargo, o que poderia ser verificado pelo próprio servidor e não apenas pela administração, no curso das avaliações desse período. 
34. Todavia, uma vez que se permitiu o retorno facultativo, não vinculado ao insucesso devidamente aferido no período avaliativo, acabou-se por estender o instituto da recondução a todo e qualquer servidor que, por circunstâncias puramente pessoais - muitas vezes sem nenhuma relação de causa e efeito com o exercício do novo cargo - opta pelo retorno ao cargo de origem.
35. Portanto, se existe tal possibilidade e não há como se aferir a real motivação do servidor retornante, assegurar prazos distintos para a recondução, conforme aquele fixado para a estabilização da nova relação jurídica, termina por violar o princípio da isonomia.
36. Veja-se, por exemplo, a situação do servidor que se afasta para ocupar emprego público. Ainda que concluído o prazo do contrato celetista de experiência, de noventa dias, não há que se falar em estabilização da relação jurídica, haja vista a possibilidade - ao menos em tese - de demissão, própria desse regime laboral.
37. Evidentemente, não seria razoável permitir indefinidamente a recondução do empregado público ao cargo estatutário federal de origem. E, de outro lado, se aplicado apenas o prazo de apenas noventa dias, estar-se-ia conferindo a esse servidor tratamento excessivamente rigoroso, se comparado àquele assegurado a quem se afasta para ocupar um cargo efetivo (três anos, atualmente) , sendo certo que motivações pessoais do servidor/empregado não são objeto de inquisição.
38. A prevalecer a tese da Sefip, um servidor admitido como oficial das Forças Armadas, por exemplo, não teria o direito de regresso, ainda que não se adaptasse à rotina militar, reconhecidamente rigorosa (no que tange à observância da hierarquia) . Já aquele que assumisse a graduação de praça teria o prazo de dez anos, igual ao definido na Lei 6.880/1980, art. 50, III, "a", para sua estabilização.
39. Também haveria que se conferir tratamento diferenciado a uma gama de servidores que assume o cargo de conselheiro-substituto nos tribunais de contas, pois há hipóteses em que a vitaliciedade ocorre ab initio e outras, apenas após dois anos.
40. Uma vez que se estendeu a faculdade prevista no inciso I do art. 29 a servidores que assumem cargos/empregos fora do âmbito do regime estatutário federal - indo além da hipótese prevista pelo legislador - e a possibilidade de recondução não está limitada à hipótese de insucesso no estágio probatório, a adoção de prazos diferenciados resulta em tratamento não isonômico entre os servidores, pois, no mais das vezes, o desejo de regresso assenta-se em motivos puramente pessoais e não profissionais, ainda que esse tenha sido o motivo que primeiro norteou o legislador.
41. Por conseguinte, o prazo a ser aplicado é aquele estabelecido na Lei 8.112/1990: do estágio probatório do servidor estatutário federal, ainda que o cargo/emprego de destino seja diverso. 
42. Nada obstante alinhar-me ao parecer da douta Procuradora-Geral, dela discordo ao invocar o Acórdão 2653/2007-TCU-Plenário (rel. Ministro Augusto Nardes) , citado pelo consulente, para fundamentar sua posição, ao defender que, mesmo após a obtenção da estabilidade, não haveria quebra do vínculo funcional.
43. Data maxima venia, o acórdão mencionado tratou de situação totalmente distinta. Naquela ocasião, o Plenário examinava pedido administrativo de servidor que, cerca de dez anos após pedir vacância por posse em cargo inacumulável, exercido na Procuradoria-Geral da Fazenda Nacional (PGFN) retornou aos quadros da Secretaria-Geral mediante concurso público. Inconformado por receber a remuneração calculada com base nos padrões iniciais, solicitou que fosse alçado ao padrão anteriormente ocupado, ainda que, para tanto, tivesse que concluir novo estágio probatório - como, de fato, ocorreu. 
44. Para maior clareza, transcrevo a ementa do Acórdão 2653/2007-TCU-Plenário:
"PESSOAL. RECURSO ADMINISTRATIVO. POSICIONAMENTO DE EX-ANALISTA DE FINANÇAS E CONTROLE EXTERNO, ESTÁVEL, QUE EXCERCEU CARGO DE PROCURADOR DA FAZENDA NACIONAL, ONDE CUMPRIU REGULAR ESTÁGIO PROBATÓRIO E, POSTERIORMENTE, REINGRESSOU NO TCU, MEDIANTE CONCURSO PÚBLICO PARA O MESMO CARGO. NÃO-EXTINÇÃO DO VÍNCULO JURÍDICO COM A UNIÃO. ANALOGIA A PRECEDENTES JUDICIAIS E ADMINISTRATIVOS. POSSIBILIDADE. CONHECIMENTO. PROVIMENTO. Dá-se provimento a pedido de servidor estável, no âmbito da administração pública federal, para posicioná-lo no mesmo padrão da carreira, ou equivalente, que ocupava quando do retorno ao órgão de origem, no mesmo cargo, desde que tenha sido aprovado em novo concurso público, após o período de estágio probatório, dispensando-o da repetição do cumprimento dos interstícios de progressão e/ou promoção funcionais exercidos na primeira investidura e desde que não tenha havido quebra do vínculo com a União no período, posto que a relação jurídica original do interessado com aquele Ente permaneceu no último nível da carreira."
45. A despeito de o relator, ao longo de seu voto, ter asseverado que não houve rompimento do vínculo do servidor com este Tribunal após vários anos ocupando cargo na PGFN - conclusão da qual não compartilho -, os pontos fulcrais para a resolução da situação ali enfrentada foram: i) a manutenção do vínculo estatutário do servidor com a União ao longo de todo o período; ii) a aprovação em novo concurso público; a iii) a conclusão bem-sucedida de novo estágio probatório; e iv) a peculiaridade do caso concreto. 
46. Em nenhum momento foi cogitada, no precedente invocado, a possibilidade de o servidor retornar ao cargo de origem sem aprovação em novo concurso público, como é a hipótese versada na consulta.
47. A despeito dessas observações, acolho a tese defendida pelo MPTCU, pois entendo que a aplicação extensiva do inciso I do art. 29 da Lei 8.112/1990 a cargos/empregos públicos não regidos por essa lei deve sempre considerar, como limite temporal para o exercício do direito, aquele fixado no dispositivo em exame, a saber, o prazo do estágio probatório do servidor estatutário federal, independentemente da existência de prazo diverso para possível estabilização do cargo/emprego público de destino.

Diante do exposto, VOTO por que o Tribunal adote a deliberação que ora submeto a este colegiado.
TCU, Sala das Sessões Ministro Luciano Brandão Alves de Souza, em 19 de maio de 2021.
BENJAMIN ZYMLER 
Relator